【裁判字號】    97,訴,162
【裁判日期】    970425
【裁判案由】    回復原狀
【裁判全文】
臺灣高雄地方法院民事判決               97年度訴字第162號
原      告  愛爾巴夏股份有限公司
法定代理人  罕默貝德沙羅
訴訟代理人  顧洪昌
被      告  三芳化學工業股份有限公司
法定代理人  甲○○
訴訟代理人  王伊忱律師
            陳景裕律師
            鄭美玲律師
上列當事人間回復原狀事件，本院於民國97年4 月8 日言詞辯論
終結，判決如下：
    主  文
原告之訴及其假執行之聲請均駁回。
訴訟費用由原告負擔。
    事實及理由
一、原告主張：兩造於民國95年5 月11日簽訂合約書1 份（下稱
    系爭契約），約定由原告以每公斤美金1.02元之價格向被告
    買受PU合成皮，合約期間自95年5 月11日至同年12月31日止
    ，原告並應於簽約時繳交保證金新臺幣1,000,000 元（下稱
    系爭保證金），如原告如無法履行合約時，被告將沒收系爭
    保證金充為罰款，且被告有義務通知原告提貨，但如經被告
    通知7 日後原告未匯款予被告，則被告可沒收系爭保證金作
    為賠償損失之用。嗣被告於95年7 月5 日以存證信函通知原
    告應於7 日內匯款，否則將沒收系爭保證金等語，而原告係
    於同年9 月26日始匯款美金30,000元予被告，被告遂將系爭
    保證金予以沒收。雖原告已屬違約，惟被告所受損害僅係95
    年6 月19日起至同年9 月30日間之利息合計新臺幣13,700元
     (即1,000,00 0×5 ％×100/365 ＝13,700) ，是被告沒收
    之系爭保證金與其所受損害顯不相當，原告爰依民法第252
    條規定請求系爭保證金應予酌減等語。聲明：(1)被告應給付
    原告新臺幣1,000,000 元，及自96年4 月4 日起至清償日止
    ，按年息5 ％計算之利息。(2)願供擔保請准宣告假執行。
二、被告則以：被告對於兩造有簽訂系爭契約，及原告有繳交系
    爭保證金予被告之事實不予爭執，惟被告已於95年6 月9 日
    、6 月15日、6 月19日3 次以電子郵件方式通知原告應儘速
    匯款並安排出貨，原告卻仍拖延，被告遂於95年7 月5 日以
    存證信函通知原告應於7 日內匯款，否則將沒收系爭保證金
    並終止系爭契約，詎原告於同年9 月26日始匯款美金30,000
    元予被告，被告遂依系爭契約第5 款之約定，將系爭保證金
    予以沒收。而依系爭契約第4 款約定，系爭契約係屬年度合
    約，即被告所生產之PU合成皮，於合約期間內均須售予原告
    而不得出賣予第三人，而被告因原告上揭違約行為，致被告
    將合約期間內生產之PU合成皮合計120,502 公斤，於95年9
    月19日，以每公斤價格0.66美金之低價轉售予訴外人敘利亞
    商賽若有限公司臺灣分公司（下稱賽若公司），被告已受有
    差價新臺幣1,410,307 元【（1.02-0.66） ×120,502 ＝43
    ,380.72 ，43,380.72 ×32.51 （匯率）＝1,410,307 】之
    損失，是被告所受損害顯已超過系爭保證金，原告以系爭保
    證金過高請求酌減，並無理由等語置辯。聲明：(1)原告之訴
    駁回。(2)如受不利判決，願供擔保請准宣告免為假執行。
三、兩造對下列事項不予爭執，並有系爭契約1 份【臺灣臺北地
    方法院96年度訴字第7517號卷（下稱臺北地院卷宗）第7 至
    9 頁】、臺灣銀行匯款回條聯1 紙（臺北地院卷宗第12頁）
    、臺灣銀行匯出匯款賣匯水單/ 交易憑證1 紙（臺北地院卷
    宗第13頁）、被告提出之電子郵件3 紙及存證信函1 份（臺
    北地院卷宗第34至36頁）、賽若公司訂購單及出口文件合計
    6紙（本院卷第19至24頁）附卷可憑，堪認為真實：
  (1)兩造於95年5 月11日簽訂系爭契約，約定由原告以每公斤美
    金1.02元之價格向被告買受PU合成皮，合約期間自95年5 月
    11日至同年12月31日止。又系爭契約第3 款約定：「原告須
    於簽約時繳交保證金美金30,000元或新臺幣1,000,000 元，
    作為履行合約的保證且不得視為付款的一部份。當原告無法
    履行合約時，被告將沒收此保證金充為罰款。」；第4 款約
    定：「被告不得將合約內容產品（95年5 月11日標單上得標
    產品）售予原告以外之客戶」；第5 款約定：「被告有義務
    通知原告提貨，但如經被告通知7 日後而原告未匯款於被告
    ，則被告可沒收已匯款之保證金作為賠償損失之用且終止合
    約。」。
  (2)原告於95年5 月10日匯款新臺幣1,000,000 元即系爭保證金
    予被告。
  (3)被告於95年6 月9 日、6 月15日、6 月19日3 次以電子郵件
    方式通知原告應儘速匯款並安排出貨，惟原告仍未匯款，被
    告遂於95年7 月5 日以存證信函通知原告應於7 日內匯款，
    否則將沒收系爭保證金。嗣原告於同年9 月26日始匯款美金
    30,000元予被告，被告遂依系爭契約第5 款之約定，將系爭
    保證金沒收並終止系爭契約。
  (4)被告於95年9 月19日，將PU合成皮120,502 公斤，以每公斤
    美金0.66元之價格轉售予賽若公司。
  (5)系爭保證金之性質係屬違約金。
四、本件爭點為：原告依據民法第252 條規定，主張系爭保證金
    過高，應予酌減，有無理由？
  (1)按約定之違約金額過高者，法院得減至相當之數額，為民法
    第252 條所明定，惟此規定乃係賦與法院得依兩造所提出之
    事證資料，斟酌社會經濟狀況並平衡兩造利益而為妥適裁量
    、判斷之權限，非謂法院須依職權蒐集、調查有關當事人約
    定之違約金額是否有過高之事實，而因此排除債務人就違約
    金過高之利己事實，依辯論主義所應負之主張及舉證責任。
    況違約金之約定，為當事人契約自由、私法自治原則之體現
    ，雙方於訂約時，既已盱衡自己履約之意願、經濟能力、對
    方違約時自己所受損害之程度等主、客觀因素，本諸自由意
    識及平等地位自主決定，除非債務人主張並舉證約定之違約
    金額過高而顯失公平，法院得基於法律之規定，審酌該約定
    金額是否確有過高情事及應予如何核減至相當數額，以實現
    社會正義外，當事人均應同受該違約金約定之拘束，法院亦
    應予以尊重，始符契約約定之本旨。倘債務人於違約時，仍
    得任意指摘原約定之違約金額過高而要求核減，無異將債務
    人不履行契約之不利益歸由債權人分攤，不僅對債權人難謂
    為公平，抑且有礙交易安全及私法秩序之維護。
  (2)本件兩造對於原告確未依被告之通知於7 日內匯款，原告已
    違反系爭契約第5 款約定，被告可依該約款沒收系爭保證金
    等情不予爭執（本院卷第42頁），惟原告主張被告所受損害
    僅係遲延匯款之利息合計新臺幣13,700元，故系爭保證金顯
    屬過高，應予酌減等語，惟為被告否認，並以前詞為辯。經
    查：
  被告辯稱：系爭契約係屬年度合約，即被告所生產之PU合成
    皮，於合約期間內均須售予原告而不得出賣予第三人，而被
    告因原告上揭違約行為，致被告將合約期間內生產之PU合成
    皮合計120,502 公斤，於95年9 月19日，以每公斤價格美金
    0.66元之低價轉售予賽若公司等情，業於系爭契約第4 款約
    定屬實，且據被告提出賽若公司訂購單及出口文件合計6 紙
    （本院卷第19至24頁）附卷可憑，復為原告所不爭執（本院
    卷第44頁），自堪認為真實。而依系爭契約第1 款約定，兩
    造約定每公斤PU合成皮之價格為美金1.02元，是如原告有依
    被告之通知，於7 日內匯款並安排出貨，被告本可將上開12
    0,502 公斤之PU合成皮，以每公斤美金1.02元之價格售予原
    告而獲取利潤，惟原告卻任意違約，致被告於95年9 月19日
    將上開PU合成皮，以每公斤美金0.66元，此顯然低於原系爭
    契約第1 款約定之價格轉售予賽若公司，致被告因而受有差
    價1,430,479 元【（1.02-0.66） ×120,502 ＝43,380.72
    ，43,380. 72×32.975（以95年9 月19日當日匯率計算）＝
    1,430,479 】之損害，應可認定。是被告辯稱其所受損害顯
    已超過系爭保證金等語，應可採信，原告主張被告因其違約
    所受損害，僅係原告遲延匯款之利息即新臺幣13,700元云云
    ，不足為採。
  況本件原告係以投標方式得標後，再與被告簽訂系爭契約之
    事實，有原告提出之電子郵件1 份（臺北地院卷宗第10頁）
    及被告提出之中英文標單各1 份（本院卷第58、59頁）在卷
    可憑，衡情，原告於投標前應已就系爭契約就PU合成皮之買
    賣價格、內容及是否可獲利等主、客觀因素予以考量，認有
    利可圖後始參與投標，並於得標後基於契約自由原則下，與
    被告簽訂系爭契約（包含第3 款及第5 款就系爭保證金之約
    定內容），而於締約時兩造之締約能力或就契約內容之資訊
    ，客觀上並無顯然不公平之情形，是基於契約自由及誠實信
    用原則，原告於簽立系爭契約時，已同意系爭契約第3 款及
    第5 款有關系爭保證金之約定，自應受其拘束，而不能任由
    原告於違約後，又事後反悔主張系爭保證金過高，否則不啻
    令被告承擔原告不依約履行之不利益及遭受預期以外之損失
    ，且亦不符民法契約自由及私法自治之本旨。
五、綜上所述，兩造係基於契約自由訂立系爭契約，原告應受系
    爭保證金約定內容之拘束，且被告因原告之違約行為，致其
    受有上揭已超過系爭保證金之差價損害，則被告依據系爭契
    約第5 款約定，沒收系爭保證金，自屬有據，且對原告並無
    不當或顯失公平之情形。從而，原告依據民法第252 條規定
    ，主張系爭保證金過高應予酌減，並請求被告給付系爭保證
    金，及自96年4 月4 日起至清償日止按年息5 ％計算之利息
    ，為無理由，應予駁回。
六、原告之訴既經駁回，則其假執行之聲請已失所依附，應一併
    駁回之。
七、據上結論，本件原告之訴為無理由，依民事訴訟法第78條，
    判決如主文。
中    華    民    國      97    年    4   月    25    日
                       民事鳳山分庭法  官  呂憲雄
正本證明係照原本作成。
如不服判決，應於送達後二十日內，向本院提出上訴狀並表明上
訴理由，如於判決送達前提起上訴者，應於判決送達後十日內補
提上訴理由書（須附繕本）。
中    華    民    國      97    年    4   月    25    日
                                   書記官  李文廣


司法院資訊處製作；財團法人民間司法改革基金會備份。
